最高法院刑事判決　　　　　　九十四年度台上字第七一二四號
　　上　訴　人　乙○○
　　　　　　　　　　　　樓在.
　　選任辯護人　顏文正律師
　　　　　　　　黃厚誠律師
　　　　　　　　沈佩香律師
　　上　訴　人　甲○○
　　　　　　　　　　　　樓在.
上列上訴人等因殺人等罪案件，不服台灣高等法院台南分院中華
民國九十四年十月四日第二審更審判決（九十四年度上更(一)字第
三一五號，起訴案號：台灣台南地方法院檢察署九十二年度偵緝
字第九八五號、九十二年度偵字第一０七一九、一一一七二、一
二四一五號），提起上訴，本院判決如下：
    主  文
原判決撤銷，發回台灣高等法院台南分院。
    理  由
本件原判決認定上訴人乙○○為台北市大安區○○○路○段200
號富貴居大樓6樓之住戶，於民國七十五至七十七年擔任該大樓
之住戶管理委員會主任委員，並於七十八年起擔任該大樓住戶管
理委員會基金之管理人，黃冠誠則於八十八年六月起接任主任委
員。因黃冠誠接任後發現乙○○違法於大樓頂樓搭建私人住宅，
並於管理大樓基金時帳目不清，及因養狗之狗隻脫毛塞住水管導
致黃冠誠之四樓住所淹水等情，遂以管理委員會及私人之名義數
度對乙○○興訟。乙○○因而心生不滿，意欲找人教訓黃冠誠一
頓。乃於九十二年年初，或在與友人交談中或在餐宴等場合上，
數度向人表示對黃冠誠對其興訟之不滿心情及欲找人教訓黃冠誠
之意思。上訴人甲○○獲悉，經由王瑞慶引薦未果，即自行於九
十二年三月十日下午自行至乙○○住所對其表示是否有要找人教
訓黃冠誠，其願意幫忙之意思。乙○○對於取人之「一手一腳」
之重傷害行為，可能致外傷失血不治死亡之結果，在客觀上依一
般情形係可以預見，仍與甲○○達成要取黃冠誠之「一手一腳」
之重傷害犯意之謀議，並約定事成報酬為新台幣（下同）三十萬
元，由乙○○先行給付前金十萬元予甲○○，俟甲○○達成上開
取黃冠誠之「一手一腳」任務，拍照存證，再給付餘款二十萬元
。甲○○遂積極籌備行兇之事宜，並於九十二年二月十五日至台
中找成年男子侯孟勳（民國六十七年五月二十二日生，檢方通緝
中）共同執行上開行兇之事宜。九十二年三月十七日下午五時四
十六分許，由甲○○著黑色全身長袖運動服、戴黑色棒球帽、穿
黑色運動鞋，於身上密藏其所有之刀刃長約十公分左右之不詳利
器一把，進入「三二藝術館」內，向黃冠誠佯稱欲購買壽山石，
黃冠誠不知情而陪同參觀。侯孟勳則著深色牛仔褲、白色Ｔ恤、
黑色無袖背心、頭戴黑色運動帽、著黑色布鞋，手持甲○○所有
之棍式金屬手電筒一支於五時四十九分許進入，見店內無其他旁
人隨即於五時五十分許，共同下手圍毆黃冠誠，黃冠誠見狀欲逃
至外面，惟遭甲○○及侯孟勳聯手將其拉回。於黃冠誠掙扎間，
甲○○及侯孟勳於行為之初原無殺人之犯意，惟動手後，在主觀
上應可預見二人持利刃、硬物（棍式金屬手電筒）攻擊他人身體
，在被害人本能反抗下因無法控制下手方位、節制力道，隨時有
刺傷或毆擊到人體重要部位之可能，足以奪人性命，且以利刃割
斷四肢，可能因傷及四肢之大動脈，致失血過多死亡之結果，竟
因亟思完成任務，乃提升原有重傷害犯意而共同基於殺人之未必
故意（間接故意）之犯意聯絡，於拉回黃冠誠後將之圍住，由侯
孟勳手持棍式金屬手電筒擊打黃冠誠頭部，甲○○則取出其所持
有之上開利器刺向黃冠誠之身體背、腹部及身體四肢等處，共同
砍殺及毆擊黃冠誠之頭、背、腹部及身體四肢等處，致黃冠誠不
支倒地。甲○○見黃冠誠倒地後，再持前揭利器割向黃冠誠之四
肢（共約十刀），欲割斷黃冠誠四肢之韌帶組織，以執行乙○○
要黃冠誠一手一腳之協議，因而造成黃冠誠受有如原判決附表所
列之傷害，甲○○與侯孟勳見黃冠誠血流滿地，竟不為救護，甲
○○再取出事先準備之即可拍相機拍照存證後，與侯孟勳從容離
去，任被害人黃冠誠因穿刺傷造成大量出血，導致容積性休克。
待黃冠誠之鄰居發現，打一一０報案並通知救護車將黃冠誠送往
成大醫院急救，惟黃冠誠仍於同日十九時三十二分因傷重不治死
亡。事發因警方追緝甚緊，甲○○乃指示侯孟勳與另一姓名年籍
不詳之成年男子出面，至乙○○住處，恐嚇索取跑路費八十萬元
得手，即搭機逃往中國大陸。嗣經台灣台南地方法院檢察署發布
通緝，始經中國大陸公安逮捕遣送返國等情。因而將第一審關於
此部分之科刑判決撤銷，改判論處乙○○共同使人受重傷因而致
人於死罪刑；甲○○共同殺人罪刑，固非無見。
惟查：(一)、按共同正犯之所以應對其他共同正犯所實施之行為負
其全部責任者，以就其行為有犯意之聯絡為限，若他犯所實施之
行為，超越原計畫之範圍，而為其所難預見者，則僅應就其所知
之程度，令負責任。依原判決認定之事實，甲○○與侯孟勳共同
下手圍毆黃冠誠，黃冠誠見狀欲逃至外面，遭甲○○及侯孟勳聯
手將其拉回，此時甲○○及侯孟勳始改變犯意，提升原有重傷害
犯意而共同基於殺人之未必故意之犯意聯絡，將拉回之黃冠誠圍
住，持刀及手電筒共同將黃冠誠殺死。則黃冠誠之死亡，係因甲
○○改變犯意後實施殺人行為所導致之結果，能否認係甲○○實
施重傷害行為，致黃冠誠死亡，而令乙○○負重傷害致人於死之
刑責，並非無疑。甲○○之實施殺人行為，既已超越原計畫之範
圍，是否為乙○○所難預見？如果屬實，則乙○○僅應就其所知
之程度負其責任。實情究竟如何？與乙○○應負罪責攸關。原判
決未予詳酌，遽行判決，尚嫌速斷，自難昭折服。(二)、按有罪判
決書之事實一欄，為判斷其適用法令當否之準據，應將法院依職
權認定與論罪科刑有關之事實，翔實記載，然後於理由內逐一說
明其憑以認定之證據，並使事實認定與理由說明，互相適合，方
為合法。倘若事實認定與理由說明，不相一致，或事實、理由欄
內之記載，前後齟齬，按諸刑事訴訟法第三百七十九條第十四款
後段規定，均屬判決理由矛盾之當然違背法令，足以構成撤銷之
原因。原判決認定甲○○與侯孟勳共同下手圍毆黃冠誠，黃冠誠
見狀欲逃至外面，惟遭甲○○及侯孟勳聯手將其拉回，此時甲○
○及侯孟勳始改變犯意，提升原有重傷害犯意而共同基於殺人之
未必故意之犯意聯絡，將拉回之黃冠誠圍住，持刀及手電筒共同
將黃冠誠殺死等情。理由欄卻又說明參照黃冠誠如原判決附表所
示之傷勢，「在在顯示被告甲○○對被害人黃冠誠四肢下手之目
的，係在遂行其與被告乙○○之協議『取被害人黃冠誠之一手一
腳』至為明灼，準此可見被告甲○○下手時應具有切斷被害人黃
冠誠之手腳筋、韌帶，使之受重傷害之決意，應可認定。」等語
，卻又認甲○○對黃冠誠之下手，係有使之受重傷之決意云云，
致認定之事實及理由之說明不相一致，顯有判決理由矛盾之違法
。(三)、乙○○之辯護人於原審主張：甲○○之警詢筆錄，與於檢
察官偵查中，未以證人身分具結，其所為不利於乙○○之陳述，
係審判外之陳述，不具證據能力（見原審上更(一)卷第一００、二
二０頁）。原判決雖於理由謂「經核共同被告甲○○於本院審理
時，經以證人身分具結並經交互詰問所證述之內容，與其於警、
偵訊所供證情節大致相同，且證人甲○○並陳明其於警、偵訊之
供述內容均屬實在，是本院以其於審判中依法具有證據能力之證
述為認定事實之依據即可，自毋庸再論及於警、偵訊筆錄該部分
之證據能力之爭執。」等語，既未認定甲○○於警詢、偵查中之
筆錄有證據能力，自不得採為論處乙○○之犯罪依據。但原判決
卻於理由採取甲○○於警詢及偵查中之供述為論罪之依據（見原
判決第十一頁），自有證據上理由矛盾之違法。上訴意旨均執以
指摘原判決不當，非無理由，應認原判決關於此部分仍有發回更
審之原因。
據上論結，應依刑事訴訟法第三百九十七條、第四百零一條，判
決如主文。
中　　華　　民　　國　九十四　年   十二 　月   十六　 日
                      最高法院刑事第十庭
                          審判長法官  洪　清　江
                                法官  石　木　欽
                                法官  李　伯　道
                                法官  林　勤　純
                                法官  陳　世　雄
      本件正本證明與原本無異
                                      書  記  官
中　　華　　民　　國　九十四　年　 十二 　月　二十三　日
                                                   ｍ
